臺灣高等法院臺南分院民事裁定　九十二年度再字第十九號　Ｊ
　　再審原告　　丙　○　○
　　再審被告　　甲　○　○　.
　　　　　　　　乙　○　○　.
　　　　　　　　　　　　　　住.
　　　　　　　　廖　珮　妤　.
　　　　　　　　　　　　　　住.
　　　　　　　　丁　○　○　.
　　　　　　　　　　　　　　住.
　　　　 　　 　戊　○　○　.
　　　　　　　　　　　　　　住.
　　右四人共同
　　訴訟代理人　林　國　朝　住.
右當事人間請求租佃爭議事件，再審原告對於中華民國九十二年八月五日本院確定再
審判決（九十一年度再字第三十二號），提起再審之訴，本院裁定如左：
    主      文
再審之訴駁回。
再審訴訟費用由再審原告負擔。
　　事　  　實
甲、再審原告方面：
一、聲明：求為判決：（一）貴院八十六年度上字第二七八號、八十八年度再更(一)字
    第四號、九十一年度再字第三十二號之民事確定判決均廢棄。（二）再審被告之
    上訴駁回。（三）再審及發回前第二審、第三審訴訟費用由再審被告負擔。
二、陳述：
（一）按再審原告與再審被告間前因請求租佃爭議事件，再審原告於民國（下同）九
      十二年十一月十二日，接獲最高法院九十二年度臺上字第二三一五號駁回再審
      原告上訴之裁定。再審原告不服遂向貴院於法定期間內，依法對貴院八十六年
      度上字第二七八號、八十八年再更(一)字第四號、九十一年度再字第三十二號之
      民事確定判決提起再審之訴。
（二）原確定判決無非以：「被上訴人丙○○於該期間，曾欲向上訴人廖大忠收回耕
      地起訴，當時雙方爭執甚烈，被上訴人僅以出租人能自耕且無收益不足以維持
      一家生活為由主張，並未見被上訴人主張上訴人有欠租乙事，有上訴人所提出
      之原審法院五十八年度訴字第八十二號民事判決、及最高法院五十八年度臺上
      字第二四三九號民事判決各一份，附於原審卷足憑。按被上訴人當時想要收回
      土地乃處心積慮，上訴至第三審卻始終未以上訴人欠租為由而欲收回土地，顯
      見被上訴人所指上訴人自五十年起即有欠租，要無足採。」，而駁回再審原告
      之訴。
（三）按「當事人主張有利於己之事實者，就其事實有舉證之責任。」，民事訴訟法
      第二百七十七條定有明文，此乃舉證責任危險分配原則。是再審被告當就已繳
      租金之有利於己之事實負舉證責任實甚明確。再審被告從未舉證，然貴院卻徒
      以自由裁量權之詞，認定絕無積欠之理，顯與上揭舉證責任有違，適用法規顯
      有錯誤。就再審被告向原審法院提存，自五十五年至五十八年之紀錄，足以證
      明每年應付兩期租金，僅提存一期，另一期未提存，早已積欠兩年租金未繳。
      而再審原告亦於八十五年七月十一日，以存證信函催告再審被告，兩星期內繳
      清積欠租金，否則依法律途徑終止租約。
（四）依民事訴訟法第四百九十六條第一項第一款之規定：「適用法規顯有錯誤者。
      」，自得以再審之訴對於確定終局判決聲明不服。再者貴院於八十六年九月二
      日行言詞辯論之際，其法院之組織亦不合法，此見貴院八十六年度上字第二七
      八號卷第三十二頁自明。
（五）耕地三七五減租條例第六條規定：「本條例施行後，耕地租約應一律以書面為
      之；租金之訂立、變更、終止或換訂，應由出租人會同承租人申請登記之。：
      ：：。」，本案承辦租約之二崙鄉公所職員廖甲熙，並未依法執行職務，租約
      屆滿未合法催告再審原告，草率未以雙掛號而僅以平信通知（見原審八十六年
      度重訴第十八號判決書第四頁），已違反耕地三七五減租條例第六條，故再審
      原告從未與再審被告意思合致而同意續訂租約。
（六）再審被告就是否給付租金乙情，曾於八十五年十一月二十二日，原審法院審判
      時供稱：「我每年都有給付租金，只有今年沒有付。」等語，顯見再審被告確
      未給付租金，原確定判決均未就再審被告此部份之自認為審酌，顯亦有較有利
      於再審原告之證物漏未審酌之情事。
（七）依最高法院八十七年度臺上字第八五六號裁定書，駁回上訴理由稱：「：：：
      本件上訴人對第二審判決提起上訴，雖以該判決違背法令為由，惟該上訴理由
      狀所載內容：：：而未具體表明合於不適用法規、適用法規不當、或民事訴訟
      法第四百六十九條所列各款之情形：：：依首揭說明，應認其上訴為不合法。
      」觀之，顯見再審原告於八十六年十月二十九日提呈之上訴理由續狀，似有未
      轉呈最高法院，致最高法院八十七年度臺上字第八五六號裁定書，誤認有「：
      ：：而未具體表明合於不適用法規、適用法規不當、或民事訴訟法第四百六十
      九條所列各款之情形：：：」，依法判決前呈遞之書狀，必須併案審理。
（八）綜上所陳及證據，爰請求准予再審。
三、證據：引用歷審所提立證方法。
乙、再審被告方面：
一、聲明：求為判決如主文所示。
二、陳述：原確定判決正確無誤，再審原告聲請再審無理由。又再審被告並未積欠再
    審原告任何租金，否則如何繼續承租系爭土地。
三、證據：引用歷審所提立證方法。
丙、本院依職權向原審法院函調八十六年度重訴字第十八號租佃爭議事件全案卷證。
    理      由
一、再審被告廖大忠於九十一年十一月二十五日死亡，由其繼承人乙○○、廖珮妤、
    丁○○、戊○○四人，於九十二年六月六日聲明承受訴訟，經核於法並無不合，
    應予准許，合先敘明。
二、再審原告提起再審之訴主張：按當事人主張有利於己之事實者，就其事實有舉證
　　之責任，民事訴訟法第二百七十七條定有明文，此乃舉證責任分配原則，是再審
　　被告就有繳租金之有利於己之事實，當應負舉證之責任。且依再審被告向原審法
　　院自五十五年至五十八年之提存紀錄，足證再審被告每年應付兩期租金，而僅提
　　存一期，另一期未提存，早已積欠兩年租金未繳，再審原告更於八十五年七月十
　　一日，以存證信函催告再審被告，兩星期內繳清積欠租金，否則依法律途徑終止
　　租約，乃原確定判決竟於再審被告從未舉證證明已繳租金下，逕以自由裁量權認
　　再審被告無積欠租金之情事，顯與上揭舉證責任有違。又以本院於八十六年九月
　　二日行言詞辯論之際，法院之組織亦不合法。另本案承辦租約之二崙鄉公所職員
　　廖甲熙，於租約屆滿時未依法以雙掛號催告，而草率以平信通知再審原告，有違
　　耕地三七五減租條例第六條之規定，故再審原告從未同意與再審被告續訂租約。
　　又再審被告就是否給付租金一事，於八十五年十一月二十二日，在原審法院審判
　　時曾供稱：「我每年都有給付租金，只有今年沒有付」等語，顯見再審被告確未
　　給付租金，乃原確定判決未就再審被告此部份之自認為審酌，亦有較有利於再審
　　原告之證物漏未審酌之情事。再依最高法院八十七年度臺上字第八五六號裁定，
　　駁回上訴理由所稱：「：：：本件上訴人對第二審判決提起上訴，雖以該判決違
　　背法令為由，惟該上訴理由狀所載內容：：：而未具體表明合於不適用法規、適
　　用法規不當、或民事訴訟法第四百六十九條所列各款之情形：：：依首揭說明，
　　應認其上訴為不合法。」觀之，顯見再審原告於八十六年十月二十九日提呈之上
　　訴理由續狀，似未轉呈最高法院審酌。綜此因認原確定判決有適用法規顯有錯誤
　　之違法，為此提起本件再審之訴等語。再審被告則以：系爭土地之租金，再審被
　　告皆有繳納，並無積欠再審原告任何租金，再審原告提起本件再審之訴，為無理
　　由等語，以資抗辯。
三、按對於已確定之再審判決又提起再審之訴，其訴訟標的計有：(1)原確定判決之訴
    訟標的。(2)對原確定判決提起再審之訴之訴訟標的。(3)對再審之訴之確定終局判
    決提起再審之訴之訴訟標的。依此類推，則有三以上之訴訟標的。又此三訴訟標
    的之間，亦有先後排列之相互依存關係，必須已確定之再審判決有再審理由，始
    得審究原確定判決有無再審理由，層次上不可不辨。本件再審原告係對本院九十
    一年度再字第三十二號已確定之再審判決提起再審之訴，揆諸前開說明，其訴訟
    標的與原確定判決自應不同，則其要件事實與證據方法、資料也有不同，法規適
    用更是隨之而異。是其有無再審理由，自應就該「已確定之再審判決」，即本院
    九十一年度再字第三十二號再審確定判決，本身有如何合於法定再審事由之具體
    情事，始為相當。而再審原告卻於本審復指摘本院八十六年度上字第二七八號「
    原確定判決」，有上開事實欄所載適用法規錯誤、判決法院之組織不合法及有較
    有利於再審原告之重要證物漏未斟酌之再審理由，因本院九十一年度再字第三十
    二號再審確定判決仍未糾正，故亦同樣有上開再審理由云云。是再審原告係僅以
    原確定判決有上開再審理由，逕以已確定之再審判決仍未予糾正，遽指該已確定
    之再審判決亦有同樣之再審理由。惟「已確定之再審判決」與「原確定判決」，
    兩者之訴訟標的既不相同，其要件事實及證據並適用法規自應有所不同，從而再
    審原告主張本院九十一年度再字第三十二號之確定再審判決，有適用法規顯有錯
    誤、判決法院之組織不合法、及有較有利於再審原告之重要證物漏未斟酌之再審
    理由，於法已有未合。
四、況按再審之訴，法院認無再審理由判決駁回後，不得以同一事由，對於原確定判
    決或駁回再審之訴之確定判決，更行提起再審之訴。又再審之訴不合法者，法院
    應以裁定駁回之。民事訴訟法第四百九十八條之一，第五百零二條第一項，分別
    定有明文。經查再審原告所指陳之上開適用法規顯有錯誤之再審事由，均業經本
    院九十一年度再字第三十二號確定再審判決，審酌後以下列理由認「無理由」，
    而判決駁回確定在案：
（一）再審原告雖主張按耕地三七五減租條例第六條規定：「本條例施行後，耕地租
      約應一律以書面為之；租金之訂立、變更、終止或換訂，應由出租人會同承租
      人申請登記之。：：：。」，本件承辦租約之二崙鄉公所職員廖甲熙，並未依
      法執行職務，租約屆滿未合法催告再審原告，未以掛號信而草率以平信通知，
      未盡告知責任，出租人有無收到也不清楚，顯然再審原告與再審被告並未會同
      共同申請換訂，即續約承租系爭耕地事宜，而有違反耕地三七五減租條第六條
      租約之訂立、換訂應由出租人會同承租人一同申請之強制規定，系爭耕地續約
      並未成立，顯然與耕地三七五減租條例第六條規定相違。又主張再審被告當就
      其已繳租金之有利於己之事實負舉證責任，惟再審被告從未舉證，原確定判決
      卻逕以自由裁量權，認定再審被告未積欠租金，顯與舉證責任分配原則有違，
      而均有民事訴訟法第四百九十六條第一項第一款之再審事由等語。
（二）惟按民事訴訟法第四百九十六條第一項第一款所謂適用法規顯有錯誤，係指法
      院就認定事實，適用法律有適用法規顯然錯誤之情形；茍事實審法院依卷內所
      附之證據資料加以取捨、判斷，而為事實之認定，就令其認定事實有漏未斟酌
      證物、取捨證據失當或認定事實錯誤等情事，亦與適用法規有錯誤之再審事由
      有間；又所謂確定判決適用法規顯有錯誤，係指確定判決所適用之法規顯然不
      合於法律規定，或與司法院現尚有效之大法官會議之解釋，或法院尚有效之判
      例顯然違反者而言；至於消極的不適用法規之情形雖亦包括在內，惟需消極的
      不適用法規顯然於判決之結果有影響者為限，且亦不包括漏未斟酌證據、取捨
      證據失當及認定事實錯誤之情形在內。此有司法院大法官會議釋字第一七七號
      解釋、最高法院六十年度臺再字第一七０號、六十三年度臺上字第八八０號、
      及七十一年度臺再字第二０九號判例足參。
（三）次按耕地三七五減租條例第六條第一項後段，固規定租約之訂立、變更、終止
      或換訂，應由出租人會同承租人申請登記，但臺灣省耕地租約登記辦法第二條
      第一項後段亦規定：出租人或承租人不會同申請登記時，得由一方陳明理由，
      檢附相關證明文件，單獨申請登記。則上訴人於被上訴人不會同辦理登記時，
      既得依前開規定單獨登記，即無訴請判命被上訴人協同辦理之必要。又耕地三
      七五減租條例第六條規定，耕地租約雖應一律以書面為之，然係為保護佃農及
      謀耕地租約之舉證並行政上管理方便所設，並非謂耕地租約為要式行為，故縱
      未訂有書面契約，苟當事人間確有成立租約之合意，仍難認為租約尚未成立。
      亦有最高法院八十四年度臺上字第二０八九號、五十七年度臺上字第二００四
      號判決意旨可佐。又耕地三七五租約清理要點第五點亦規定：「耕地租約期滿
      ，出租人未申請終止租約，而承租人申請繼續承租，並有繼續耕作之事實者，
      應准續訂租約。」。據此足認系爭土地，既仍由再審被告繼續耕作，並按期繳
      清應繳之租額，即與再審被告間，已有租賃關係之存在。則耕地契約本身作成
      書面，為租賃關係成立以後之行為，而此書面限制條款，係因耕地租賃易起糾
      紛，為保護佃農及舉證上便利而設，僅為契約內容之證明，並非租賃契約之成
      立要件或生效要件。再審被告僅需提出租約仍成立之事實，即可由再審被告單
      獨申請租約登記。是承辦租約之二崙鄉公所職員廖甲熙，以平信而未以雙掛號
      函通知，即已盡告知之責任，尚難謂有何違反耕地三七五減租條第六條之強制
　　　規定。且在本院八十六年度上字第二七八號、八十八年再更(一)字第四號判決中
　　　，亦詳予說明採酌之證據，如本院八十六年度上字第二七八號判決理由第四項
      ，即說明：「本件被上訴人起訴主張渠將系爭二崙段一一二六地號及一一二六
      之一地號土地，分別出租與上訴人廖大忠、廖進裕之事實，有雲林縣政府移送
      原審法院審理附送之『調處筆錄』、私有耕地租約內容更正附表、私有耕地租
      約、提存書等物為證，復為上訴人等所不爭執，自堪信被上訴人此部分主張為
      真實。」，理由五之(3)亦說明：「而每次鄉公所皆會通知兩造並要公告，已據
      證人即承辦續約系爭土地之二崙鄉公所職員廖甲熙於原審亦到院證述明確，故
      被上訴人稱未收到續約通知，故不知情等語，殊不合情理。」甚詳。至於通知
      之形式不管是以平信通知或以雙掛號函通知，再審原告既已收受知悉，自無未
      通知之情事，此與民事訴訟法第四百九十六條第一項第一款所稱之適用法規顯
      有錯誤，亦有不符，再審原告執此作為再審之事由，顯無理由。
（四）再審原告雖另主張原確定判決就再審被告應就其已繳租金之有利於己之事實負
      舉證責任，法院之判決與舉證責任分配原則有違，其適用法規顯有錯誤等語。
      然查本院八十六年度上字第二七八號請求租佃爭議事件，已就再審原告前揭所
      陳主張及抗辯何以不足採，而於原確定判決理由五之(1)、(2)及(4)中詳細說明其
　　　論據，且本院八十八年再更(一)字第四號判決之理由四之(一)，亦以同一理由說明
　　　其無理由，並以：「據上訴人所提出之提存書七紙，經原審法院向該院提存所
　　　查詢結果，除五十六年存字第二０號似有錯誤外（非兩造當事人姓名），其餘
　　　六份均分由上訴人等（即再審被告，下同）提存，而為被上訴人（即再審原告
　　　，下同）領取，有原審法院民事紀錄科查詢表一份附卷可稽，是上訴人抗辯稱
　　　已將自五十五年第一期至五十八年第一期止應繳付之租金由被上訴人收受，尚
　　　堪採信。」，並參酌上揭確定判決之說明，認「上訴人所辯：被上訴人以兩造
　　　均為熟人，不必開立收據等情，應可採信」之調查結果予以判斷，說明再審原
　　　告之辯稱為何不足採之理由；並經本院調閱本院八十六年度上字第二七八號請
　　　求租佃爭議民事事件、本院八十八年再更(一)字第四號聲請再審事件之卷宗查核
　　　無訛。從而原確定判決依卷內所附之證據資料予以審酌，加以取捨、判斷而為
　　　事實之認定，既已於原確定判決內詳為敘明其取捨、判斷之理由，自非不依證
　　　據而逕為判斷。則揆諸前揭說明，亦與民事訴訟法第四百九十六條第一項第一
　　　款所稱之適用法規顯有錯誤，尚屬有間，再審原告執此作為再審之事由，亦非
　　　有理由。
五、再審原告雖又主張再審被告於八十五年十一月二十二日，在原審法院審理時曾供
    述：「我每年都有給付租金，只有今年沒有付。」等語，顯見再審被告確未給付
    租金，乃原確定判決竟未就再審被告此部份之自認為審酌，因認有較有利於再審
    原告之證物漏未審酌之再審事由云云。惟按以如就足影響於判決之重要證物漏未
    斟酌為理由，提起再審之訴，必也係不得上訴於第三審法院之事件，而經第二審
    確定之判決，始足當之，此觀民事訴訟法第四百九十七條條文即明。本件租佃爭
    議事件，係得上訴於第三審法院之事件，且經最高法院裁定上訴駁回確定，已與
    民事訴訟法第四百九十七條之再審要件不合。況再審原告就再審被告所為：「我
    每年都有給付租金，只有今年沒有付。」陳述之主張，其真意亦據再審原告於九
    十三年二月五日，在本院陳稱係要「表明再審被告從八十五年十二月三十一日前
    所欠的租金，到現在仍未給付給再審原告。」之意，既有該準備程序筆錄在卷足
    稽，顯見該主張仍屬再審被告積欠租金之範圍，而再審被告並未積欠租金，復經
    原確定判決審酌全案事證及綜合全案辯論意旨予以判定在案，亦難遽認未予審酌
    而有再審之事由。
六、至再審原告又主張原確定判決有民事訴訟法第四百九十六條第一項第三款「判決
    法院之組織不合法」之再審事由乙節。微論經遍查全卷並無法院組織不合法之情
    事，再審原告泛言有該款之再審事由，於法已有未合，且據再審原告於九十三年
    二月五日，在本院陳稱其主張法院組織不合法之真意，為「應該由再審被告舉證
    ，結果法院並未要再審被告舉證，所以我認為法院的組織不合法。」，是再審原
    告似有將該款之情形，與前揭同法第四百九十六條第一項第一款「適用法規顯有
    錯誤」之規定，誤為同一情形而予以援用。
七、另再審原告以最高法院八十七年度臺上字第八五六號裁定書，駁回上訴理由謂：
    「：：：本件上訴人對第二審判決提起上訴，雖以該判決違背法令為由，惟該其
　　上訴理由狀所載內容：：：而未具體表明合於不適用法規、適用法規不當、或民
　　事訴訟第四百六十九條所列各款之情形：：：依首揭說明，應認其上訴為不合法
　　。」等語，認其於八十六年十月二十九日提呈之上訴理由續狀，似有未轉呈最高
　　法院之情乙節。經查再審原告於八十六年十月二十九日，提呈之上訴理由續狀，
　　確有附在最高法院八十七年度臺上字第八五六號卷內，此有該最高法院卷宗為憑
　　，是再審原告認該上訴理由續狀未轉呈最高法院參辦，顯屬誤會，更非再審之事
　　由。
八、綜上各情，本件再審原告所提適用法規顯有錯誤之再審理由，既經本院九十一年
    再字第三十二號，以「為無理由」判決駁回再審之訴確定在案，則揆諸首揭法條
    ，再審原告即不得再以同一事由，對原確定判決或駁回再審之訴之確定判決，更
    行提起再審之訴，乃再審原告竟又以前揭同一事由，提起本件再審之訴，及另以
    前揭所謂證物漏未審酌、法院組織不合法、上訴理由續狀未轉呈最高法院等與再
　　審理由不合之主張，求予廢棄本院八十六年度上字第二七八號、八十八年度再更
　　(一)字第四號、九十一年度再字第三十二號之確定判決，於法未合，應予裁定駁回
　　。
九、據上論結，本件再審之訴為不合法，應依民事訴訟法第五百零二條第一項、第九
    十五條、第七十八條，裁定如主文。
中　　　華　　　民　　　國　　九十三　　年　　　二　　　月　　 十八 　　日
　　　　　　　　　　　　　　　　　　臺灣高等法院臺南分院民事第五庭
~B1審判長法官　游　　明　　仁
~B2　　　法官　蘇　　重　　信
~B3　　　法官　林　　永　　茂
右為正本係照原本作成。
如不服本裁定，僅得於收受本裁定正本送達後十日內以適用法規顯有錯誤為理由，向
本院提出再抗告狀（須附繕本一份及繳納再抗告裁判費新台幣一千元），並經本院許
可後始可再抗告於最高法院。
中　　　華　　　民　　　國　　九十三　　年　　　二　　　月　　  十八　　日
~B法院書記官　謝　　素　　嬿
【附記】
民事訴訟法第四百九十五條之一第二項準用同法第四百六十六條之一第一、二項規定
：
I對於第二審判決上訴，上訴人應委任律師為訴訟代理人。但上訴人或其法定代理人
　具有律師資格者，不在此限。
II上訴人之配偶、三親等內之血親、二親等內之姻親，或上訴人為法人、中央或地方
　機關時，其所屬專任人員具有律師資格並經法院認為適當者，亦得為第三審訴訟代
　理人。
